臺灣板橋地方法院刑事判決　　　　　　 95年度訴緝字第274號
公　訴　人　臺灣板橋地方法院檢察署檢察官
被　　　告　庚○○
指定辯護人　本院公設辯護人丁○○
上列被告因偽造有價證券等案件，經檢察官提起公訴（95年度偵
字第9339號），本院判決如下：
    主  文
庚○○無罪。
    理  由
一、公訴意旨略以：被告庚○○於民國94年7 月底、8 月初，在
    不詳地點拾獲乙○○所遺失之票號PC0000000 號、付款人華
    南商業銀行大溪分行之空白支票1 紙（下稱系爭支票，該支
    票係乙○○於94年7 月28日，在桃園縣桃園市○○路遺失）
    ，竟意圖為自己不法之所有，將之據為己有，並基於偽造有
    價證券之犯意，偽刻乙○○之印章，並偽填發票日94年9 月
    15日、金額新臺幣（下同）28萬元之發票行為，於同年8 月
    13日或14日，在臺北縣板橋市○○路150 巷15號，將偽造完
    成之支票1 紙交付予丙○○。因認被告涉犯刑法第337 條之
    侵占遺失物罪嫌、同法第201 條第1 項（起訴書贅引第2 項
    ）之偽造有價證券罪嫌，且認所涉上開二罪有修正前刑法第
    55條牽連犯之裁判上一罪關係云云。
二、按犯罪事實應依證據認定之，無證據不得認定犯罪事實；不
    能證明被告犯罪者，應諭知無罪之判決，刑事訴訟法第154
    條第2 項、第301 條第1 項分別定有明文。所謂證據，須適
    於為被告犯罪事實之證明者，始得為斷罪之資料；如未能發
    現相當證據，或證據不足以證明，自不能以推測或擬制之方
    法，以為裁判之基礎（最高法院29年上字第3105號、40年台
    上字第86號判例參照）。且刑事訴訟上證明之資料，無論其
    為直接或間接證據，均須達於通常一般之人均不致有所懷疑
    ，而得確信其為真實之程度，始得據為有罪之認定，若其關
    於被告是否犯罪之證明未能達此程度，而有合理懷疑之存在
    ，致使無從形成有罪之確信，根據「罪證有疑，利於被告」
    之證據法則，即不得遽為不利被告之認定（最高法院76年台
    上字第4986號判例參照）。其以情況證據（即間接證據）斷
    罪時，尤須基於該證據在直接關係上所可證明之他項情況事
    實，本乎推理作用足以確證被告有罪，方為合法，不得徒憑
    主觀上之推想，將一般經驗上有利被告之其他合理情況逕予
    排除（最高法院32年上字第67號判例參照）。又刑法第337
    條之侵占遺失物罪，須以行為人基於意圖為自己或第三人不
    法所有之犯意，而將其所持有之他人遺失物占為己有；同法
    第201 條第1 項之偽造有價證券罪，則以行為人主觀上出於
    供行使之用之不法意圖，而故意偽造有價證券者，方能成立
    ，質言之，須以行為人明知其係無權簽發之人，仍決意冒用
    他人名義簽發有價證券，始能以該罪相繩。
三、本件公訴人認被告庚○○涉犯侵占遺失物及偽造有價證券等
    罪嫌，無非以告訴人乙○○之指訴、證人丙○○之證述、支
    票及退票理由單、掛失止付票據提示人資料查報表、票據掛
    失止付通知書、遺失票據申報書等影本各1 紙，為其主要論
    據。訊據被告庚○○對於上揭乙○○所有之系爭支票1 紙，
    其上發票日欄「94年9 月15日」、金額欄「貳拾捌萬元」及
    「280,000 」，均係伊所填載，而發票人簽章欄上之「乙○○」印文，亦係伊持先前委託刻印店所刻之「乙○○」印章
    蓋印而成無訛，嗣伊於完成上開發票行為後，將該紙支票持
    向丙○○調現等情，固均坦承不諱，惟堅決否認有何侵占遺
    失物及偽造有價證券等犯行。辯稱：系爭支票係伊向友人乙○○借用，由乙○○本人交給伊空白支票1 紙，並授權伊填
    寫及刻印蓋章完成發票行為後，持以對外調現使用，雙方約
    定待被告於票載發票日屆至前，將票款如數存入乙○○之支
    票存款帳戶後，乙○○即持真正印鑑章前往付款銀行補章，
    以讓該紙支票兌現，嗣因伊財務陷於困難，始無力將票款存
    入帳戶等語。
四、經查：
（一）告訴人乙○○所有之系爭支票1 紙，其上發票日欄「94年
      9 月15日」、金額欄「貳拾捌萬元」及「280,000 」，均
      係被告所填載，而發票人簽章欄上之「乙○○」印文，亦
      係被告持其先前委託刻印店所刻之「乙○○」印章蓋印而
      成，嗣被告完成上開發票行為後，於94年8 月13日或14日
      將該紙支票持向丙○○調現等情，此據被告供承在卷，且
      經證人丙○○到庭證述屬實；嗣乙○○於94年8 月22日向
      付款銀行辦理系爭支票之掛失止付手續，致丙○○屆期提
      示不獲兌現之事實，亦有支票及退票理由單、掛失止付票
      據提示人資料查報表、票據掛失止付通知書、遺失票據申
      報書等影本各1 紙附卷足稽，此部分事實固堪認定。惟被
      告既以前詞置辯，則本件之主要爭點厥在：1.系爭支票是
      否為乙○○所交付被告，抑或乙○○遺失後遭被告侵占而
      得？2.乙○○有無授權被告簽發系爭支票？
（二）公訴人認系爭支票是乙○○所遺失，嗣遭被告侵占入己後
      ，擅自無權填載空白欄位簽發，主要是採信告訴人乙○○
      之指訴。按告訴人之告訴，係以使被告受刑事追訴為目的
      ，其指訴是否與事實相符，仍應調查其他證據，以資審認
      ，即須藉由補強證據之存在，以增強或擔保告訴人陳述之
      證明力，必被害人所述被害情形，無瑕疵可擊，且就其他
      方面調查，又與事實相符，始足據為有罪判決之基礎（最
      高法院87年度台上字第2176號、81年度台上字第3539號判
      決意旨參照）。查告訴人乙○○於本院審理時傳、拘未到
      ，而其於95年2 月27日警詢時指稱：我於94年7 月25日下
      午約2 時許，在桃園縣桃園市○○路某處（詳細地址忘記
      了）遺失空白支票3 紙（其中1 紙即系爭支票）云云，惟
      告訴人係於94年8 月22日，以「遺失」緣由，向付款銀行
      辦理支票掛失止付手續（遺失日期填載94年7 月28日），
      此觀前揭票據掛失止付通知書、遺失票據申報書等影本甚
      明。倘告訴人確於94年7 月25日或7 月28日遺失系爭支票
      ，衡諸一般常情，理應儘速辦理掛失止付，以免遭人盜領
      票款，並釐清票據責任，竟遲至將近1 個月之後，始前往
      付款銀行辦理相關手續，其指訴內容是否與事實相符，已
      非無疑。又依告訴人於檢察官偵訊時所述：我在94年8 月
      22 日 辦好支票掛失，3 天之後，被告打電話說3 紙支票
      （其中1 紙即系爭支票）在他那裡，要我借他，我不願意
      ，請他趕快還我，但被告都沒有還等語（見偵卷第33頁，
      其未經具結，固不可作為證明被告有罪之證據資料，然仍
      得作為彈劾告訴人指訴可信度之依據），果此，告訴人既
      然早已知悉系爭支票落入被告手中，非但未曾採取任何作
      為要求取回，嗣於警詢時隱瞞不提被告占有、簽發支票情
      節，反而於警員從提示人陳秀美之證詞查悉該紙支票是被
      告持以調現，詢及是否認識被告之時，竟偽稱：被告於94
      年5 月份找我一次後，至今沒再連絡云云（見偵卷第15頁
      ），難謂其指訴並無瑕疵。此外，亦查無其他補強證據足
      以增強或擔保告訴人陳述之證明力，依上揭說明，尚不能
      僅憑告訴人有瑕疵之指訴，遽為被告有罪之認定。
（三）告訴人乙○○知悉系爭支票落入被告手中，自始至終未曾
      採取任何作為要求取回，於一般經驗上，洵不能排除係告
      訴人自行將系爭支票交付被告使用，並授權被告填載空白
      欄位簽發之合理情況。另依系爭支票付款銀行即華南商業
      銀行大溪分行之實務作法，該分行客戶簽發之支票，經持
      票人透過票據交換所向該分行提示時，倘僅有發票人印章
      不符時，該分行將視情形知會發票人後，依發票人之意見
      決定是否補蓋真正印鑑章或逕行退票，此有該分行96年1
      月15日（96）華大溪字第960005號函1 件存卷可參（見本
      院卷第60頁）。準此，被告所辯系爭支票係向告訴人借用
      ，由告訴人交給伊空白支票1 紙，並授權伊填寫及刻印蓋
      章完成發票行為後，持以對外調現使用，雙方約定待被告
      於票載發票日屆至前，將票款如數存入告訴人之支票存款
      帳戶後，被告即持真正印鑑章前往付款銀行補章，以讓該
      紙支票兌現等語，衡情尚非全然不足採信。
五、綜上所述，本件告訴人之指訴存有瑕疵，被告辯詞尚非全然
    不足採信，依公訴人所提全部證據，不足為被告犯侵占遺失
    物及偽造有價證券罪之證明，仍有合理懷疑之存在，依「罪
    證有疑，利於被告」原則，不能僅以推測或擬制之方法，為
    被告有罪之認定。此外，復查無其他證據足資證明被告確有
    公訴人所指之上開犯行，揆諸首開說明，公訴人既不能證明
    被告犯罪，應依法為被告無罪之諭知，以昭審慎。
六、臺灣板橋地方法院檢察署95年度偵緝字第3124號、第3125號
    移送併辦意旨略以：被告庚○○意圖為自己不法之所有，於
    94年5 月至6 月間，先向中台探針實業有限公司（下稱中台
    公司）之負責人甲○○商借空白支票9 紙，而取得中台公司
    之空白支票後，在不詳地點，偽刻中台公司及甲○○之大、
    小章，蓋印於中台公司之空白支票上，並自行填寫發票日及
    金額，持向戊○○、己○○借款，致戊○○、己○○不疑有
    他而悉數借予款項，嗣經提示支票，竟遭退票，始知受騙，
    因認被告另涉犯刑法第201 條第1 項之偽造有價證券及同法
    第339 條第1 項之詐欺罪嫌。經查：本件起訴部分，因不能
    證明被告犯罪，業經本院諭知無罪，已如上述。從而，上開
    移送併辦部分與本案即無裁判上或實質上一罪關係之可言，
    自非起訴效力範圍所及，本院無從審究，應退由檢察官另為
    適法之處理，併予指明。
據上論斷，應依刑事訴訟法第301 條第1 項，判決如主文。
本件經檢察官沈志成到庭執行職務。
中　　華　　民　　國　　96　　年　　5 　　月　　17　　日
                  刑事第十五庭  審判長法　官　陳鴻清
                                    　法　官　劉安榕
                                    　法　官　朱嘉川
以上正本證明與原本無異。
如不服本判決，應於判決送達後10日內，向本院提出上訴狀。
                                      書記官　陳聖儒
中　　華　　民　　國　　96　　年　　5 　　月　　28　　日
